【裁判字號】    99,簡,161
【裁判日期】    990712
【裁判案由】    醫療法
【裁判全文】
高雄高等行政法院簡易判決
                                       99年度簡字第161號
原      告  甲○○
被      告  屏東縣政府
代  表  人  乙○○
上列當事人間醫療法事件，原告不服行政院衛生署中華民國99年
4月6日衛署訴字第0990003211號訴願決定，提起行政訴訟，本院
判決如下：
    主  文
原告之訴駁回。
訴訟費用由原告負擔。
    事實及理由
一、事實概要︰
    緣原告係「民安堂酸痛整復所」（設屏東縣東港鎮○○路3
    號）之負責人，經民眾向被告所屬衛生局檢舉原告發放宣傳
    單，內容宣稱：「‧‧‧肩頸僵硬‧‧‧腰酸背痛、運動傷
    害、關節退化‧‧‧拔罐整脊‧‧‧原屏光中醫診所資深推
    拿師‧‧‧。」等詞句，經該局人員於民國98年10月21日至
    該所查證屬實，被告乃以原告違反醫療法第84條、第87條第
    1項規定，乃依醫療法第104條，以98年12月3日屏府授衛醫
    字第0980270842號行政裁處書（下稱原處分），裁處原告新
    臺幣（下同）50,000元罰鍰。原告不服，提起訴願，亦遭決
    定駁回，遂提起本件行政訴訟。
二、本件原告主張︰
（一）按中華民國憲法第11條規定：「人民有言論、講學、著作
      及出版之自由。」原告因生活困難製作宣傳單，內容未涉
      及醫療行為，亦未違反法規，應受言論自由之保障。
（二）依行政院衛生署（下稱衛生署）82年11月19日衛署醫字第
      82075656號函釋略以：「不列入醫療管理之行為：一、未
      涉及接骨或交付內服藥品，而以傳統之推拿手法，或使用
      民間習用之外敷膏藥、外敷生草藥與藥洗，對運動跌損傷
      所為之處置行為。二、未使用儀器，未交付或使用藥品，
      或未有侵入性，而以傳統習用方式，對人體疾病所為之處
      置行為。如藉按摩、指壓、刮痧、腳底按摩、收驚、神符
      、香灰、拔罐、氣功與內之功術等方式，對人體疾病所為
      之處置行為。」是原告從事傳統整復師工作製作系爭宣傳
      單，並不列入醫療管理。
（三）原告係製作宣傳單，並非醫療法第85條、第86條之醫療廣
      告，且依醫療法第87條第2項規定，未涉及招徠醫療業務
      ，即不視為醫療廣告等情，並聲明求為判決撤銷訴願決定
      及原處分。
三、被告則以︰
（一）按「本法所稱醫療廣告，係指利用傳播媒體或其他方法，
      宣傳醫療業務，以達招徠患者醫療為目的之行為。」「非
      醫療機構，不得為醫療廣告。」「廣告內容暗示或影射醫
      療業務者，視為醫療廣告。」「違反第84條規定為醫療廣
      告者，處新臺幣5萬元以上25萬元以下罰鍰。」分別為醫
      療法第9條、第84條、第87條第1項及第104條所明文規定
      。
（二）衛生署以82年11月19日衛署醫字第82075656號函公告不列
      入醫療管理之行為，係針對未具醫師資格者於醫療院所內
      執行業務，如未逾越上開衛生署82年11月19日公告「不列
      入醫療管理之行為」範圍者，得不受醫師法第28條限制。
      故該公告係在規範所謂的密醫行為，而本件係以原告違反
      醫療法有關醫療廣告之規範而裁處罰鍰，兩者適用之法規
      不同。又該函除於第1項公告不列入醫療管理之行為外，
      亦於第2項明釋：「前項不列入醫療管理之行為，除標示
      其項目外，依醫療法第59條規定（按93年修正為現行醫療
      法第84條），不得為醫療廣告。」是不列入醫療管理之行
      為，仍有不得為醫療廣告之限制。
（三）原告所開設之「民安堂酸痛整復所」並非醫療機構，原告
      亦不具醫師資格，依醫療法第84條規定，不得為醫療廣告
      ，惟原告卻散發內容記載醫學疾病、症狀字詞、診所名稱
      之宣傳單，意圖廣告招徠醫療業務。且原告陳稱該宣傳單
      所載之「整脊」是指對顧客脊髓作整復、「關節退化」是
      對老人骨骼疏鬆推拿、「運動傷害」是指關節扭拉傷、「
      肩頸僵硬」是指推拿緊、鬆之推拿，並書寫「原屏光中醫
      診所資深推拿師」，又以週年慶名稱行銷，足認該宣傳單
      記載醫學疾病、症狀等字詞及診所名稱，係為達招徠患者
      ，以宣傳醫療業務之目的，均已暗示或影射醫療業務。又
      民眾據此宣傳單檢舉及原告坦承該宣傳單為其製作，並發
      送民眾，是原告違反醫療法第84條、第87條第1項之違章
      行為明確，原處分並無違法。
（四）依醫療法第87條第2項固規定：「醫學新知或研究報告之
      發表、病人衛生教育、學術性刊物，未涉及招徠醫療業務
      者，不視為醫療廣告。」惟系爭宣傳單並非醫學新知或研
      究報告，亦非病人衛生教育、學術性刊物，而是對不特定
      民眾宣傳，使民眾以為原告從事醫療業務，而招徠生意增
      加收益。是原告僅憑該「未涉及招徠醫療業務者，不視為
      醫療廣告」之規定，主張不應視為醫療廣告，顯係斷章取
      義等語，並聲明求為判決駁回原告之訴。
四、原告未具醫事人員資格，其設立經營之「民安堂酸痛整復所
    」並非醫療機構，卻散發記載：「週年慶大優惠」「應酬熬
    夜、肩頸僵硬、工作勞累、腰酸背痛、運動傷害、關節退化
    、推拿理筋、拔罐整脊」「全身推拿」「鐵打損傷（膏藥包
    紮）」「原屏光中醫診所資深推拿師現場為您服務」等詞句
    ，及該所地址、聯絡電話之宣傳單，經被告所屬衛生局於民
    眾檢舉並派員查證後，以原處分裁處原告罰鍰50,000元，並
    載明裁處理由略以：「受裁處人所製作宣傳單內容：『肩頸
    僵硬、關節退化、整脊』，係屬醫學名詞，並對不特定人員
    做宣傳。依據醫療法第87條第1項規定『廣告內容暗示或影
    射醫療業務者，視為醫療廣告』，上揭詞句核屬醫療廣告，
    又查吳員（按應為『洪員』之誤）未具有合法醫師資格，且
    開設民安堂酸痛整復所亦非醫療機構，該行為核已違反醫療
    法第84條規定，爰依同法第104條規定，裁處如主旨。」等
    情，有被告98年12月3日屏府授衛醫字第0980270842號行政
    裁處書、屏東縣政府衛生局訪問紀要、宣傳單附訴願卷可稽
    ，且為兩造所不爭執，應堪認定。本件兩造之爭點為：原告
    有無違反醫療法第84條、第87條第1項之之違章行為？被告
    依醫療法第104條裁處原告罰鍰50,000元是否合法？茲分述
    如下：
（一）按醫療法第2條規定：「本法所稱醫療機構，係指供醫師
      執行醫療業務之機構。」第9條規定：「本法所稱醫療廣
      告，係指利用傳播媒體或其他方法，宣傳醫療業務，以達
      招徠患者醫療為目的之行為。」第10條規定：「本法所稱
      醫事人員，係指領有中央主管機關核發之醫師、藥師．．
      ．及其他醫事專門職業證書之人員。」第84條規定：「非
      醫療機構，不得為醫療廣告。」第87條第1項規定：「廣
      告內容暗示或影射醫療業務時，視為醫療廣告。」第104
      條規定：「違反第84條規定為醫療廣告者，處新臺幣5萬
      元以上25萬元以下罰鍰。」
（二）次按衛生署84年11月7日衛署醫字第84070117號函略以：
      「．．．說明：‧‧‧三、按醫療法第62條第1項（按修
      正後為第87條）明定『廣告內容暗示或影射醫療業務時，
      視為醫療廣告。』所稱『暗示』、『影射』，係指以某種
      刺激或假借某種名義，誘導、眩惑民眾達到招徠醫療業務
      目的而言。因此廣告內容雖未明示『醫療業務』，惟綜觀
      其文字、方式、用語已具招徠他人醫療之效果者，則視為
      醫療廣告。至於何者為暗示、影射，宜就個案依社會通念
      ，本諸經驗法則認定之．．．。」又衛生署83年11月28日
      衛署醫字第83068006號函略以：「‧‧‧說明：‧‧‧二
      、醫療業務係指以醫療行為為職業而言，不問是主要業務
      或附屬業務，凡職業上予以機會，為非特定人之醫療行為
      均屬之。‧‧‧。上揭所稱醫療行為，係指凡以治療、矯
      正或預防人體疾病、傷害、殘缺為目的，所為的診察、診
      斷及治療；或基於診察、診斷結果，以治療為目的，所為
      的診察、診斷及治療；或基於診察、診斷結果，以治療為
      目的，所為的處方、用藥、施術或處置等行為的全部或一
      部的總稱‧‧‧。」上開函釋乃衛生署本於醫療衛生中央
      主管機關之地位，就醫療法有關醫療行為、醫療廣告及視
      為醫療廣告之範圍，予以具體之闡釋，作為下級機關認定
      醫療廣告之依據，並未逾越醫療法及其相關法規之立法目
      的，爰予援用。
（三）經查：
   1、就上開宣傳單所載之內容而言，所謂「整脊」係指對脊椎
      之矯治，符合以矯正人體疾病或傷害為目的所為醫療行為
      之定義，已屬醫療法第9條規定以宣傳醫療業務，以達招
      徠患者醫療為目的之醫療廣告。至於該宣傳單所載「肩頸
      僵硬」「腰酸背痛」「運動傷害」「關節退化」等詞句，
      雖僅標示人體疾病、傷害、殘缺之症狀，惟衡諸該宣傳單
      另載明「原屏光中醫診所資深推拿師現場為您服務」之字
      樣，且係與上開醫療行為（整脊）一併記載於宣傳單上，
      依一般社會通念及生活經驗，均可認為係就特定醫療業務
      為廣告宣傳之暗示或影射，而記載「週年慶大優惠」及該
      所地址、聯絡電話等字樣，更顯有藉此刺激、誘導、眩惑
      民眾達到招徠醫療業務之目的。依醫療法第87條第1項規
      定及上開衛生署84年11月7日函釋意旨，自應視為醫療廣
      告。則原告不具醫事人員資格亦非醫療機構，卻違反醫療
      法第87條第1項及第84條規定從事醫療廣告之違章行為，
      應堪認定。被告衡酌原告違章之情節輕微，裁處原告最低
      額罰鍰50,000元，並無違誤。
   2、原告雖執前詞以為爭執，並於訴願時主張該宣傳單所載內
      容僅為其從事傳統整復師工作時，依一般傳統民俗療法經
      常使用之用語，並非意圖影射醫療行為及散發醫療廣告云
      云。惟查醫療法第87條第2項係規定：「醫學新知或研究
      報告之發表、病人衛生教育、學術性刊物，未涉及招徠醫
      療業務者，不視為醫療廣告。」而系爭宣傳單均非屬上開
      報告或刊物，於本件醫療法事件自無適用。又系爭宣傳單
      內容有上述明示及暗示、影射醫療業務之情形，則原告主
      張系爭宣傳單未涉及醫療行為或醫療業務之招徠云云，亦
      不足採。且依衛生署於99年3月15日衛署醫字第099020063
      6函訂定發布之「推拿等民俗調理之管理規定事項」略謂
      ：「一、單純對人施以傳統之推拿、按摩、指壓、刮痧、
      腳底按摩、收驚、神符、香灰、拔罐、氣功與內功等方式
      ，或使用民間習用之外敷膏藥、外敷生草藥、或藥洗，所
      為之民俗調理行為，不得宣稱醫療效能。二、前項行為如
      以廣告宣稱醫療效能，依醫療法第84條、第87條等有關規
      定處分。」是單純對人施以傳統推拿等民俗調理行為亦不
      得宣稱醫療效能，如以廣告宣稱醫療效能者，亦應受醫療
      法第84條、第87條等規定之規範。則即使原告並未從事任
      何醫療行為，仍不得為違反醫療法第84條、第87條之醫療
      廣告行為。原告主張從事傳統整復師工作所製作之宣傳單
      不受醫療管理云云，亦無理由。至於原告主張其所為應受
      憲法言論自由之保障云云，惟查醫療法就醫療廣告之管制
      規定，旨在確保醫療廣告之真實，以達保障病人權益，增
      進國民健康之立法目的，故為增進公共利益所必要，與憲
      法第11條言論自由之保障尚無牴觸，是原告此部分之主張
      ，尚難憑採。
五、綜上所述，原告之主張均無可取，被告以原告違反醫療法第
    84條、第87條第1項規定，依同法第104條規定，以原處分裁
    處原告罰鍰50,000元，並無違誤。訴願決定遞予維持，亦無
    不合。原告起訴求為撤銷，為無理由，應予駁回。又本件事
    證已臻明確，兩造其他攻擊防禦方法，核與判決之結果無影
    響，爰不逐一論述，併此敘明。另本件為簡易事件，並不經
    言詞辯論為之。
六、據上論結，本件原告之訴為無理由，依行政訴訟法第233條
    第1項、第236條、第98條第1項前段，判決如主文。
中    華    民    國    99    年    7     月    12    日
              高雄高等行政法院第四庭
                                法官  詹 日 賢
以上正本係照原本作成。
如不服本判決，應於送達後20日內，向本院提出上訴狀並表明上
訴理由，如於本判決宣示後送達前提起上訴者，應於判決送達後
20日內補提上訴理由書（須按他造當事人人數附繕本）。
中    華    民    國    99    年    7     月    12    日

                              書記官  宋 鑠 瑾
附註：
行政訴訟法第235條（第1項、第2項）：
對於適用簡易程序之裁判提起上訴或抗告，須經最高行政法院之
許可。
前項許可，以訴訟事件所涉及之法律見解具有原則性者為限。

司法院資訊處製作；財團法人民間司法改革基金會備份。
